臺灣南投地方法院民事簡易判決
110年度投簡字第59號
原      告  吳秀玲  

訴訟代理人  蔡吉彰  
被      告  余進欽  



上列當事人間請求確認本票債權不存在事件，本院於民國111年1
0月4日言詞辯論終結，判決如下：
    主      文
原告之訴駁回。
訴訟費用由原告負擔。
    事實及理由
一、原告主張：被告前持如附表所示之本票2紙（下稱系爭本票
    ）向本院聲請本票裁定准予強制執行在案，此有本院109年
    度司票字第431號、第430號裁定在卷為憑。然被告執有以原
    告名義所簽發之系爭本票，顯係他人所偽造，原告從未簽發
    系爭本票，也沒有收到錢，被告以此向本院聲請強制執行，
    致原告權益受損，實有起訴以維護權益之必要，爰依非訟事
    件法第195條之規定，提起本件訴訟等語，並聲明：確認被
    告所持有如附表所示之本票債權對原告不存在。
二、被告則以：系爭本票確實是原告所簽，並非被告所偽造。原
    告因有借款之需求，於110年5月30日委託訴外人趙芳延持相
    關文件向被告借款新臺幣（下同）110萬元辦理抵押設定借
    款，原告並開立如附表編號1之本票，被告於同日將部分款
    項即417,500元匯入原告所有之國泰世華商業銀行南投分行
    帳號000000000000號證券活期儲蓄存款帳戶（下稱國泰世華
    銀行帳戶）內；如附表編號2之本票部分，被告於110年6月2
    1日曾交付部分款項即現金43萬元予趙芳延等語。並聲明：
    原告之訴駁回。
三、按確認法律關係之訴，非原告有即受確認判決之法律上利益
    者，不得提起之。確認證書真偽或為法律關係基礎事實存否
    之訴，亦同。民事訴訟法第247條第1項定有明文。被告持系
    爭本票向本院聲請本票裁定，經本院以109年度司票字第431
    號、第430號裁定准予強制執行乙節，有上開裁定在卷可稽
    ，是系爭本票既由被告持有且已行使票據權利，而原告否認
    被告之本票債權存在，顯然兩造就系爭本票債權存在與否已
    發生爭執，是原告在法律上之地位已陷於不安狀態，且此種
    不安之狀態，能以確認判決將之除去，故原告提起本確認訴
    訟，有即受確認判決之法律上利益，應予准許。
四、本院之判斷：
　㈠按票據固為無因證券，即執票人行使票據權利時，固毋庸負
    擔原因關係存在之證明，惟此乃以票據之真正為前提。而發
    票人對於票據之真正有爭執時，則執票人對於票據之真正，
    即負有舉證責任（最高法院50年台上字第1659號判決、102
    年度台上字第466號判決可資參照）。本件原告主張之事實
    ，為被告所否認，是被告自應對於系爭本票之真正負舉證責
    任。經查：
　1.本院對比原告於郵局、國泰世華商業銀行及土地銀行之開戶
    印鑑文件上簽名之筆跡及系爭本票上原告簽名之筆跡，兩者
    之結構佈局、態勢神韻相符，書寫習慣（包括：起筆、收筆
    、筆力、筆速、連筆、筆序等筆畫細部特徵）均相似，筆畫
    特徵相似，足認系爭本票上原告之簽名，應係原告親簽。又
    證人趙芳延於本院審理時證稱：60萬的本票是原告，本票上
    的字跡是原告的字跡，101萬的本票（即本票號碼WG0000000
    ）應該是原告簽的，上面的字跡是原告的等語；另證人鐘政
    豐於本院審理時證稱：108年5月30日金額110萬但寫成101萬
    元的本票，60萬的日期是108年6月20日開的本票，這本票是
    趙芳延帶原告來公司借款簽的，發票號碼0000000這張是原
    告在我們公司簽的，我親眼看到的，發票號碼00000000這張
    是趙芳延放在我們公司，110萬因為不夠，趙芳延說原告還
    要借款，原來借的不夠，所以還要再借60萬，因借款需原告
    親自簽名，趙芳延就拿原告親自簽名的60萬本票辦理借款，
    還有契約書等語。是原告主張系爭本票係偽造云云，顯與上
    開事證不符，不可採信。從而，原告應負發票人責任。
　2.至原告主張臺灣南投地方檢察署110年度偵字第656號等不起
    訴處分書認因筆跡多變，無法證明系爭本票為原告所簽云云
    ，然系爭本票上之簽名筆跡經本院送法務部調查局鑑定，鑑
    定結果略以：「其字形結構及書寫方式多變、運筆慣性不一
    ，恐有摻雜他人筆跡之虞，致難以歸納筆跡特徵憑鑑。由於
    參考筆跡之品質對筆跡鑑定結果影響至鉅，所以本案在送鑑
    參考筆跡資料質量未具本局筆跡鑑定所需之條件下，歉難與
    爭議2紙本票上『吳秀玲』簽名筆跡鑑定異同」等語，有法務
    部調查局110年9月15日調科貳字第11003287860號函在卷可
    稽，是鑑定機關以送鑑參考筆跡資料質量未具筆跡鑑定所需
    之條件下，而無法鑑定系爭本票簽名筆跡，並非如原告前揭
    主張，是原告僅空言主張系爭本票係遭偽造，卻未能提出證
    據資料以實其說，尚難認原告之主張為有理由。 
　㈡按票據為無因證券，發票人一經簽發票據，即應依票面文義
    負其責任；至於簽發票據之原因關係不存在，係作為票據債
    務人得據以阻止票據權利人行使票據請求權之例外情況（票
    據法第13條）。票據既為發票人所簽發，則就其為何簽發，
    或簽發如何內容之票據，發票人均居於主動地位，故於簽發
    票據時，若認有保持此原因關係，以備將來對抗執票人付款
    請求之必要，自可於簽發票據時，保存其相關證據或證明方
    法。且相較於執票人欲保持原因關係之證據，發票人顯較容
    易。故執票人就票據作成前之債務關係，亦即關於給付之原
    因，不負舉證責任（最高法院50年臺上字第1659號判例、64
    年臺上字第1540號判例意旨參照）。基此，本件兩造為直接
    前後手，被告辯稱其係因為借貸關係，取得對原告之票據債
    權，原告就其主張被告對原告並無系爭本票之借款債權存在
    等有利於己之事實，自應舉證以實其說，並得據此原因關係
    為票據抗辯。經查：
　1.證人鐘政豐於本院審理時證稱：這2張本票是跟被告借款，
    發票號碼0000000這張結算後有匯到原告的存簿，金額我忘
    記了，是被告匯到原告的存簿；發票號碼0000000結算後被
    告拿現金到公司交給趙芳延；本院卷第327 至330頁借款契
    約書是因為原告要借款，所以要打契約書，這2張契約書是
    我打的，打好內容之後交給趙芳延，然後交給原告簽名，再
    拿來我的事務所，有原告的本票簽名、借款契約書簽名，代
    表原告要借款，原告之前就有把權狀放在我們公司，包含印
    鑑證明；60萬那筆的本票，被告在我的事務所有交付現金給
    趙芳延，但是金額會扣掉一些雜支；100多萬的那筆本票，
    被告除了匯款給原告外，剩餘的錢扣除雜支、前帳等費用之
    外，被告在我的事務所交付現金給趙芳延等語，核與被告所
    辯大致相符，證人鐘政豐既經具結在卷，衡情應無甘冒偽證
    罪處罰之風險，惡意為虛偽證言之可能，參以尚有借款契約
    書2份在卷可稽，堪認前開證詞內容應屬實在。再參以被告
    合作金庫商業銀行竹山分行帳號0000-000000000號帳戶（下
    稱合作金庫銀行帳戶）明細、原告上開國泰世華銀行帳戶明
    細，被告於108年5月30日以合作金庫銀行帳戶匯款41萬7,50
    0元至原告上開國泰世華銀行帳戶，可見原告與被告間確實
    有金流之往來，且被告於108年6月21日亦從合作金庫銀行帳
    戶提領現金43萬元等情，有合作金庫銀行帳戶存摺影本、國
    泰世華銀行帳戶交易明細表、國泰世華商業銀行存匯作業管
    理部111年3月3日國世存匯作業字第1110029141號函暨檢附
    之交易明細表、合作金庫商業銀行竹山分行111年3月11日合
    金竹山字第1110000602函暨檢附之交易明細表在卷可稽。是
    被告係因交付借貸款項予原告，因而自原告處取得系爭本票
    ，洵堪認定。
　2.另證人趙芳延雖於本院審理中具結證稱：108 年5 月30日沒
    有收到被告交付之現金50萬及18萬2,500元，合計68萬2,500
    元；108年6月20日沒有收到被告交付之現金60萬元等語，然
    證人趙芳延曾於偵查中供稱：鐘政豐再介紹向被告借錢，是
    原告同意以其名義向被告借錢，系爭本票是原告簽的，伊都
    沒有替原告簽過名，被告有交現金給伊沒錯，借的款項一部
    分給現金，一部分匯款，實際數字我不記得，我有陪原告去
    提領過，但提領金額是多少，我不記得，原告有交給我現金
    ，有一部分現金是原告自己拿去用，以原告的名義向被告借
    的款項1筆是110萬、1筆60萬元，匯到原告帳戶的錢也是借
    給我使用，所以我才承諾將來變更以伊竹山鎮照鏡段土地設
    定抵押權給被告等語（見臺灣南投地方檢察署110年度偵字
    第656號等不起訴處分書第6頁），證人趙芳延前後所述有重
    大歧異，又證人趙芳延與原告存有利害關係，證詞確有產生
    隱瞞或是偏頗可信度較低，不足為原告有利之認定。
五、綜上所述，原告請求確認被告所持有系爭本票之票據債權不
    存在，為無理由，應予駁回。
六、本件事證已臻明確，兩造其餘主張陳述及所提之證據，均不
    足以影響本判決之結果，爰不逐一論列，併此說明。
七、訴訟費用負擔之依據：民事訴訟法第78條。　
中　　華　　民　　國　　111 　年　　10　　月　　31　　日
                  南投簡易庭  法  官  許慧珍
以上為正本係照原本作成。
如不服本判決，應於送達後20日內，向本院提出上訴狀並表明上
訴理由，如於本判決宣示後送達前提起上訴者，應於判決送達後
20日內補提上訴理由書（須附繕本）。
中　　華　　民　　國　　111 　年　　10　　月　　31　　日
                              書記官  藍建文

附表：
編號 發票日 票面金額 （新臺幣） 到期日 利息起算日 （即提示日） 票據號碼 1 108年5月30日 1,010,000元（應以文字所載為準） 未載 108年6月20日 WG0000000 2 108年6月20日 600,000元 未載 108年6月20日 WG0000000